---
title: "Gebietsdaten mit Expositionen zusammenführen"
author: "Matthias Lochmann"
format: docx
editor: visual
execute:
   echo:  false
   warning: false
---

```{r front_matter}
rm(list = ls())
.libPaths("M:/R/library-4.6")
library(tidyverse)
library(readxl)
library(flextable)
library(sf)
```

```{r}
#| label: load_shared_util_fkt
source("scripts/utils.R")
source("scripts/config.R")
```

## Bevölkerungsdaten von Destatis


Die Datei

```{r gv_pfad}
PATH_GV_REFERENCE
```

liegt in einem "fixed width" Format vor, welches gut maschinen- aber schlecht menschenlesbar ist. Hier werden nur die relevanten Zeilen eingelesen,

```{r gv_einlesen}
gv_gemeinden <- PATH_GV_REFERENCE %>%
  readLines(., encoding = "UTF-8") %>%
  tibble(
    satzart               = substr(., 1, 2),
    gemeinde_kennziffer   = substr(., 11, 18),
    gemeinde_bezeichnung   = substr(., 23, 72),
    gemeinde_kennzeichnung = substr(., 123, 124),
    bevoelkerung      = substr(., 140, 150) %>% as.numeric(),
    flaeche = substr(., 129, 139) %>% as.numeric()
  ) %>%
  filter(satzart == "60") %>%
  mutate(
    gemeinde_kennzeichnung = replace_values(
      gemeinde_kennzeichnung,
      "60" ~ "Markt",
      "61" ~ "Kreisfreie Stadt",
      "62" ~ "Stadtkreis",
      "63" ~ "Stadt",
      "64" ~ "Kreisangehörige Gemeinde",
      "65" ~ "gemeindefreies Gebiet, bewohnt",
      "66" ~ "gemeindefreies Gebiet, unbewohnt",
      "67" ~ "große Kreisstadt"
    )
  ) %>%
  mutate(gemeinde_bezeichnung = str_squish(gemeinde_bezeichnung)) %>%
  select(-., -satzart)




gv_gemeinden %>% 
  mutate(bundesland_kreis_code=str_sub(gemeinde_kennziffer,1,5)) %>% 
  left_join(kreise_daten,by=join_by("bundesland_kreis_code")) %>% 
  write_excel_csv2(paste0(PATH_AREA_OUTPUT,"gv_kreis_gemeinden.csv"))

```

und die Felder "gemeinde_kennziffer, gemeinde_bezeichnung, bevoelkerung" extrahiert. Ein Auszug daraus findet sich in @tbl-gemeindeverzeichnis.

```{r}
#| label: tbl-gemeindeverzeichnis
#| tbl-cap: "Ein Auszug aus dem so gewonnenen Gemeindeverzeichnis"
#| tbl-colwidths: [60,40]
gv_gemeinden %>% 
  slice_sample(n=5) %>%
  knitr::kable()
```


## GIS-Übersicht

Ich lade hier die [Verwaltungsgebiete 1:250 000 des BKG Stand 31.12.2021](https://daten.gdz.bkg.bund.de/produkte/vg/vg250-ew_ebenen_1231/2021/vg250-ew_12-31.utm32s.shape.ebenen.zip) des Bundesamts für Kartographie und Geodäsie (BKG) herunter und extrahiere daraus alle deutschen Gemeindegrenzen.

```{r vg250_laden}
vg250 <- st_read(PATH_VG250_GIS, layer = "vg250_gem") %>%
  filter(GF == 4) # nur Landflächen, nicht Wasserflächen ...
#filter(SN_G != "000") %>%
#  mutate(gemeinde_kennziffer = paste0(str_sub(SDV_ARS, 1, 5), str_sub(SDV_ARS, -3)))
# %>%
#   group_by(gemeinde_kennziffer) %>%
#   summarise(
#     GEN = first(GEN),
#     .groups = "drop"
#   )

ggplot(vg250) +
  geom_sf(aes(geometry=geom,fill=paste(BEM,BEZ)),color=NA)+
  scale_fill_discrete(name="Art der Gemeinde")+
  theme_void()
```

Die Daten enthalten auch Bevölkerung und Katasterfläche; daraus ergibt sich auch die Bevölkerungsdichte:

```{r}
#| label: Bevoelkerungsdichtekarte
ggplot(vg250) +
  geom_sf(aes(geometry=geom,fill=EWZ/KFL),color=NA)+
  scale_fill_viridis_c(option="A",name="Bevölkerungsdichte",direction = -1)+
  theme_void()
```

Statistik über die Gemeinden in Deutschland:

```{r vg250_gemeindestatistik}
vg250tab<-vg250 %>% 
  st_drop_geometry() 

vg250tab%>% 
  group_by(BEM,BEZ) %>% 
  summarise(n=n(),Bevölkerung=sum(EWZ)) %>% 
  knitr::kable()

```

In den Gemeinden gibt es folgende Dubletten:

```{r dubletten}
vg250tab %>%
  count(AGS) %>%
  filter(n > 1)
```

Zusammen mit den Informationen aus der im ersten Schritt generierten Tabelle lässt sich beispielsweise eine Bevölkerungdichtekarte darstellen:

```{r gis_visualisierung_vg250}
# Gemeinde- und Kreisnamen laden
gemeinden_daten <- read_delim(
  PATH_GEMEINDE_KREIS_DATA,
  delim = ";",
  escape_double = FALSE,
  trim_ws = TRUE
)

vg250 %>%
  left_join(gemeinden_daten, by = join_by(AGS==gemeinde_kennziffer)) %>% 
  ggplot() +
  geom_sf(aes(fill = bevoelkerung/flaeche,geometry=geom), color = NA) +
  scale_fill_viridis_c(option="A",direction = -1) +
  theme_minimal()+
  labs(fill="Bevölkerungsdichte")+
  theme_void()

```

```{r}
#| label: Daten_Bevoelkerung_Vgl
vg250tab %>%
  left_join(gemeinden_daten, by = join_by(AGS == gemeinde_kennziffer)) %>%
  filter(EWZ > 1000) %>%
  ggplot(aes(x = EWZ,
    y = (EWZ-bevoelkerung) / EWZ)) +
  geom_point(aes(
    color = Bundesland_Code
  ),
  size=0.3)+
  scale_x_continuous(trans='log10')+
  scale_y_continuous(labels = scales::percent)+
  labs(title="Vergleich Gemeinde-Bevölkerungsdaten\naus GV100AD (Destatis) und VG250 (BKG)",
       x="Bevölkerung BKG",
       y="Bevölkerung (BKG-Destatis)/BKG",
       caption="Hier nur Gemeinden über 1000 Einwohner gezeigt.\nBeide Datesätze beziehen sich auf auf den 31.12.2021.")
#+  geom_text(aes(label=GEN))

```

## Expositionsdaten räumlich visualisieren

Am Beispiel von Hessen wird der Umfang der Expositionsinformationen der verschiedenen Datenquellen visualiert:

```{r gis_expositionsdaten_visualisieren}

allExpo<-read_delim(
  PATH_ALLEXPO_DATA,
  delim = ";",
  escape_double = FALSE,
  trim_ws = TRUE
)

data_sf <- allExpo  %>%
  left_join(gemeinden_daten) %>% 
  filter(Bundesland_Code==HESSEN_BUNDESLAND_CODE) %>% 
  group_by(gemeinde_kennziffer,quelle,metrik,kartierungsumfang,datenquelle) %>%
  summarise(
    gemeinde_bezeichnung = first(gemeinde_bezeichnung),
    bevoelkerung = max(bevoelkerung, na.rm = FALSE),
    belastete = sum(exponierte)
  ) %>%
  left_join(vg250, by = join_by(gemeinde_kennziffer==AGS),relationship = "many-to-many") %>%
  mutate(GEN = coalesce(gemeinde_bezeichnung, GEN))
```

```{r gis_expositionsdaten_plotten}
ggplot(data_sf) +
  geom_sf(aes(fill = belastete / bevoelkerung, geometry = geom), color = NA) +
  scale_fill_viridis_c(na.value = "grey90") +
  facet_grid(cols = vars(quelle, datenquelle),
             rows = vars(metrik, kartierungsumfang)) +
  theme_bw()+
  theme(
    axis.text.x = element_blank(),  # Werte x-Achse weg
    axis.text.y = element_blank(),  # Werte y-Achse weg
    axis.ticks = element_blank(),   # Ticks (Striche) weg
    axis.title.x = element_blank(), # Titel x-Achse weg
    axis.title.y = element_blank(),  # Titel y-Achse weg
    panel.spacing.x = unit(0, "line"),
    panel.spacing.y = unit(0, "line"))

```
