---
title: "Gebietsdaten mit Expositionen zusammenführen"
author: "Matthias Lochmann"
format: docx
editor: visual
execute:
   echo:  false
   warning: false
---

```{r front_matter}
rm(list = ls())
.libPaths("M:/R/library-4.6")
library(tidyverse)
library(readxl)
library(flextable)
library(sf)
```

```{r}
#| label: load_shared_util_fkt
source("scripts/utils.R")
source("scripts/config.R")
```

## GIS-Übersicht

Ich lade hier die [GIS-Daten der Gemeinden](https://daten.gdz.bkg.bund.de/produkte/vg/vg250_ebenen_0101/aktuell/vg250_01-01.utm32s.gpkg.ebenen.zip) des Bundesamts für Kartographie und Geodäsie (BKG) herunter und extrahiere daraus alle deutschen Gemeindegrenzen.

```{r vg250_laden}
vg250 <- st_read(PATH_VG250_GIS, layer = "vg250_gem") %>%
  filter(GF == 4) # nur Landflächen, nicht Wasserflächen ...
#filter(SN_G != "000") %>%
#  mutate(gemeinde_kennziffer = paste0(str_sub(SDV_ARS, 1, 5), str_sub(SDV_ARS, -3)))
# %>%
#   group_by(gemeinde_kennziffer) %>%
#   summarise(
#     GEN = first(GEN),
#     .groups = "drop"
#   )

ggplot(vg250) +
  geom_sf(aes(geometry=geom,fill=paste(BEM,BEZ)),color=NA)+
  scale_fill_discrete(name="Art der Gemeinde")+
  theme_void()
```

Statistik über die Gemeinden in Deutschland:

```{r vg250_gemeindestatistik}
vg250 %>% 
  st_drop_geometry() %>% 
  group_by(BEM,BEZ) %>% 
  summarise(n=n()) %>% 
  knitr::kable()

```

In den Gemeinden gibt es folgende Dubletten:

```{r dubletten}
vg250 %>%
  st_drop_geometry() %>%
  count(AGS) %>%
  filter(n > 1)
```

Zusammen mit den Informationen aus der im ersten Schritt generierten Tabelle lässt sich beispielsweise eine Bevölkerungdichtekarte darstellen:

```{r gis_visualisierung_vg250}
# Gemeinde- und Kreisnamen laden
gemeinden_daten <- read_delim(
  PATH_GEMEINDE_KREIS_DATA,
  delim = ";",
  escape_double = FALSE,
  trim_ws = TRUE
)

vg250 %>%
  left_join(gemeinden_daten, by = join_by(AGS==gemeinde_kennziffer)) %>% 
  ggplot() +
  geom_sf(aes(fill = bevoelkerung/flaeche,geometry=geom), color = NA) +
  scale_fill_viridis_c(option="A",direction = -1) +
  theme_minimal()+
  labs(fill="Bevölkerungsdichte")+
  theme_void()

```

## Expositionsdaten räumlich visualisieren

Am Beispiel von Hessen wird der Umfang der Expositionsinformationen der verschiedenen Datenquellen visualiert:

```{r gis_expositionsdaten_visualisieren}

allExpo<-read_delim(
  PATH_ALLEXPO_DATA,
  delim = ";",
  escape_double = FALSE,
  trim_ws = TRUE
)

data_sf <- allExpo  %>%
  left_join(gemeinden_daten) %>% 
  filter(Bundesland_Code==HESSEN_BUNDESLAND_CODE) %>% 
  group_by(gemeinde_kennziffer,quelle,metrik,kartierungsumfang,datenquelle) %>%
  summarise(
    gemeinde_bezeichnung = first(gemeinde_bezeichnung),
    bevoelkerung = max(bevoelkerung, na.rm = FALSE),
    belastete = sum(exponierte)
  ) %>%
  left_join(vg250, by = join_by(gemeinde_kennziffer==AGS),relationship = "many-to-many") %>%
  mutate(GEN = coalesce(gemeinde_bezeichnung, GEN))
```

```{r gis_expositionsdaten_plotten}
ggplot(data_sf) +
  geom_sf(aes(fill = belastete/bevoelkerung,geometry=geom), color = NA) +
  scale_fill_viridis_c(na.value = "grey90") +
  facet_grid(cols=vars(quelle,kartierungsumfang,datenquelle),
                             rows=vars(metrik))+
  theme_void()

```
