---
title: "Expositionsdaten vorbereiten"
author: "Matthias Lochmann"
format: docx
editor: visual
execute:
   echo:  false
   warning: false
---

```{r front_matter}
rm(list = ls())
library(tidyverse)
library(readxl)
library(flextable)
library(sf)

```

## Datenformate

Lärmexpositionsdaten werden häufig als Exceltabellen z.B. von Landes- oder Bundesämtern bereitgestellt. Deren jeweiliges Format ist oft ähnlich, unterscheidet sich aber in vielen Details. Um die Daten gut verarbeiten zu können, werden sie hier eingelesen und schön formatiert abgespeichert.

## Vorliegende Dateien

In der Datei

```{r metadatentabelle}

pfad_metadaten<-"data/Expositionsdaten/MetadatenExpositionsdaten.csv"
pfad_metadaten
```

liegt die manuell zu pflegende Metadatentabelle. Der Inhalt wird hier eingelesen

```{r lese_metadaten}

meta <-
  read_delim(
    pfad_metadaten,
    delim = ";",
    escape_double = FALSE,
    trim_ws = TRUE
  ) |>
  dplyr::mutate(quelle = factor(quelle),
                kartierungsumfang = factor(kartierungsumfang))

read_colnames <- function(path) {
  readr::read_csv(path, col_names = FALSE, show_col_types = FALSE) |>
    dplyr::pull(1)
}

```

und in @tbl-metadaten dargestellt.

```{r metadatentabelle}
#| label: tbl-metadaten
#| tbl-cap: "Die Metadaten, mit Hilfe derer die Expositionsdaten eingelesen werden"
#| tbl-colwidths: [60,40]
meta %>% 
  mutate(
    across(
      where(is.character),
      ~ str_trunc(.x, 30,side="left")
    )
  ) %>% 
  knitr::kable()
```

## Verarbeitung Expositionsdaten

Entlang dieser Metadaten werden nun die bereitgestellten Expositionstabellen eingelesen, gefiltert und in ein gut weiterverarbeitbares "long format" transformiert.

```{r einlesen_verarbeiten}
#| include: false

read_one_dataset <- function(meta_row) {
  col_names <- read_colnames(meta_row$spaltennamen)
  readxl::read_excel(
    path  = meta_row$pfad,
    sheet = meta_row$tabellenblatt,
    skip  = meta_row$zeilen_weglassen,
    n_max = meta_row$zeilen_gesamt,
    col_names = col_names,
    na=c("","NA","Information not provided","No data","Not applicable")
  ) %>%
    mutate(geoschluessel_stellen = meta_row$geoschluessel_stellen,
           datenquelle = meta_row$datenquelle)
}
## Expositionsdaten schön machen

lang_machen <- function(data) {
  data %>%
    select(contains("gemeinde") |
             contains("belasteter") | contains("geoschluessel")) %>%
    setNames(str_replace(names(.), "_bis_[0-9]*", "")) %>%
    pivot_longer(
      starts_with("anzahl"),
      names_sep = "_ab_",
      names_to = c("metrik", "l_untergrenze"),
      values_to = "exponierte"
    ) %>%
    mutate(
      l_untergrenze = as.numeric(l_untergrenze),
      l_zentral = l_untergrenze + 2,
      .keep = "unused"
    ) %>%
    mutate(metrik = str_remove(metrik, "anzahl_belasteter_")) %>%
    replace_na(list(exponierte = 0)) #%>% 
    # mutate(gemeinde_kennziffer=
    #          gemeinde_kennziffer %>% 
    #          str_sub(
    #            start=geoschluessel_stellen - 5L,
    #          ))
}

for (i in 1:nrow(meta)) {
  metadatazeile <- meta[i, ]
  cat("Lese ",
      paste(metadatazeile),
      ", Sheet",
      metadatazeile$tabellenblatt,
      "....\n")
  ds <- read_one_dataset(metadatazeile)
    if ("country" %in% names(ds)){
      ds<-ds %>% 
        filter(country=="Germany")
    } 
  ds<-ds%>%
    mutate(gemeinde_kennziffer = if ("gemeinde_kennziffer" %in% names(.))
      as.character(gemeinde_kennziffer)
      else
        NA_character_)
    #mutate(gemeinde_kennziffer=as.character(gemeinde_kennziffer))
  cat("Habe", nrow(ds), " Zeilen gelesen.")
  ds <- ds %>%
    lang_machen() %>%
    mutate(
      bundesland_code        = metadatazeile$bundesland_code,
      quelle            = metadatazeile$quelle,
      kartierungsumfang = metadatazeile$kartierungsumfang,
      datenquelle = metadatazeile$datenquelle
    )
  cat("... und ins lange Format formatiert.\n")
  if (i == 1) {
    data <- ds
    cat(" dataframe namens data geschaffen; hat",
        nrow(data),
        "Zeilen.\n")
  } else {
    data <- bind_rows(data, ds)
    cat(" und angehängt. Insgesamt sind es jetzt",
        nrow(data),
        "Zeilen.\n")
  }
  
}
```

## Geocode vereinheitlichen

Bislang haben die gemeinde_kennziffern ein uneinheitliches Format: sie umfassen entweder 0, 1 oder führende Ziffern, die das Bundesland codieren.

```{r GKZdarstellen}
bundesland_daten <- read_delim("data/Gebietstabellen/bundesland_daten.csv", 
    delim = ";", escape_double = FALSE, col_types = cols(bundesland_code = col_character()), 
    trim_ws = TRUE)
bundesland_daten%>% 
  knitr::kable()

```

Hier wird sie nun vereinheitlicht auf das 8-stellige Format mit dem führenden zweistelligen Bundesland-Code.

```{r GKZvereinheitlichen}
gkz_vereinheitlichen <- function(data) {
  data %>% 
  mutate(gemeinde_kennziffer=
           str_sub(gemeinde_kennziffer,
                   start = str_length(gemeinde_kennziffer)-5) %>% 
           paste0(bundesland_code,.))
}
data<-data %>% 
  gkz_vereinheitlichen()

```

## Anreichern mit Gemeindeverzeichnis Daten (Destatis)

Die Datei

```{r gv_pfad}
pfad_gv_datei<-"./data/Gebietstabellen/GV100AD_30112025.txt"
pfad_gv_datei
```

liegt in einem "fixed width" Format vor, welches gut maschinen- aber schlecht menschenlesbar ist. Hier werden nur die relevanten Zeilen eingelesen,

```{r gv_einlesen}
gv_gemeinden <- pfad_gv_datei %>%
  readLines(., encoding = "UTF-8") %>%
  tibble(
    satzart               = substr(., 1, 2),
    gemeinde_kennziffer   = substr(., 11, 18),
    gemeinde_bezeichnung   = substr(., 23, 72),
    gemeinde_kennzeichnung = substr(., 123, 124),
    bevoelkerung      = substr(., 140, 150) %>% as.numeric(),
    flaeche = substr(., 129, 139) %>% as.numeric()
  ) %>%
  filter(satzart == "60") %>%
  mutate(
    gemeinde_kennzeichnung = case_match(
      gemeinde_kennzeichnung,
      "60" ~ "Markt",
      "61" ~ "Kreisfreie Stadt",
      "62" ~ "Stadtkreis",
      "63" ~ "Stadt",
      "64" ~ "Kreisangehörige Gemeinde",
      "65" ~ "gemeindefreies Gebiet, bewohnt",
      "66" ~ "gemeindefreies Gebiet, unbewohnt",
      "67" ~ "große Kreisstadt"
    )
  ) %>%
  mutate(gemeinde_bezeichnung = str_squish(gemeinde_bezeichnung)) %>%
  select(-., -satzart)

```

und die Felder "gemeinde_kennziffer, gemeinde_bezeichnung, bevoelkerung" extrahiert. Ein Auszug daraus findet sich in @tbl-gemeindeverzeichnis.

```{r tabelle_gemeindeverzeichnis}
#| label: tbl-gemeindeverzeichnis
#| tbl-cap: "Ein Auszug aus dem so gewonnenen Gemeindeverzeichnis"
#| tbl-colwidths: [60,40]
gv_gemeinden %>% 
  slice_sample(n=5) %>%
  knitr::kable()
```

Die so gewonnenen Gemeindedaten werden nun an die Expositionsdaten angehängt.
Für den Teil, in dem schon die Gemeindekennziffer existiert ist dies einfach

```{r gemeindedaten_anhaengen}
dataMitGKZ <- data %>%
  filter(datenquelle != "EEA") %>% 
  left_join(gv_gemeinden, by = "gemeinde_kennziffer")

```

Für den Teil ohne Gemeindekennziffer muss zunächst der Gemeindename einheitlich gepflegt werden

```{r gemeindedaten_GKZ_nachpflegen}
ersetzungen <-
  c(
    "oe" = "ö",
    "ae" = "ä",
    "ue" = "ü",
    "on the Main" = "am Main",
    "on the Ruhr" = "an der Ruhr"
  )
uebersetzungen <- c(
  "Brunswick" = "Braunschweig",
  "Cologne" = "Köln",
  "Freiburg" = "Freiburg im Breisgau",
  "Halle" = "Halle (Saale)",
  "Hanover" = "Hannover",
  "Ludwigshafen" = "Ludwigshafen am Rhein",
  "Munich" = "München",
  "Nuremberg" = "Nürnberg",
  "Oldenburg" = "Oldenburg (Oldb)"
)

dataEEA <- data %>%
  filter(datenquelle == "EEA") %>%
  mutate(name_stadt_gemeinde=str_replace_all(name_stadt_gemeinde,ersetzungen)) %>%
  mutate(name_stadt_gemeinde=str_replace_all(name_stadt_gemeinde,uebersetzungen)) %>%
  mutate(name_stadt_gemeinde=str_replace_all(name_stadt_gemeinde,"Mörs","Moers")) %>% 
  select(-gemeinde_kennziffer,-geoschluessel_stellen)

EEArelevantGv <- gv_gemeinden %>%
  filter(str_detect(gemeinde_kennzeichnung, "tadt")) %>%
  mutate(name_stadt_gemeinde =   #alles was nach dem Komma steht ignorieren
           str_split_fixed(gemeinde_bezeichnung, ",", 2)[, 1]) %>%
  mutate(name_stadt_gemeinde = str_squish(name_stadt_gemeinde))

dataEEAMitGKZ <- EEArelevantGv %>%
  right_join(dataEEA, by = join_by(name_stadt_gemeinde)) %>%
  mutate(geoschluessel_stellen = str_length(gemeinde_kennziffer)) %>%
  mutate(bundesland_code = str_sub(gemeinde_kennziffer, 1, 2))

dataEEAMitGKZ %>%
  filter(is.na(gemeinde_kennziffer)) %>%
  select(name_stadt_gemeinde) %>%
  unique()

dataOut <-
  bind_rows(dataMitGKZ, dataEEAMitGKZ)
```

```{r datenexport}
cleanOutPath<-"data/Expositionsdaten/sauber/"

dataOut %>% 
  write_excel_csv2(paste0(cleanOutPath,"allExpo.csv"))

```


## Statistische Übersicht

Bisher eingelesen wurden die in @tbl-expositionsstatistik zusammengefassten Expositionsdaten

```{r tabelle_expositionsstatistik}
#| label: tbl-expositionsstatistik
#| tbl-cap: "Deskriptive Auswertung der bisher eingelesenen Expositionsdaten"
#| tbl-colwidths: [60,40]

expoTab <-
  dataOut %>%
  group_by(
    datenquelle,
    gemeinde_kennziffer,
    bundesland_code,
    quelle,
    metrik,
    kartierungsumfang
  ) %>%
  summarise(exponierte = sum(exponierte),
            bevoelkerung = first(bevoelkerung)) %>%
  group_by(datenquelle,
           bundesland_code,
           quelle,
           metrik,
           kartierungsumfang) %>%
  summarise(
    exponierteGesamt = sum(exponierte),
    AnzKartierteGemeinden = n(),
    bevoelkerung = sum(bevoelkerung)
  ) %>%
  pivot_wider(
    names_from = kartierungsumfang,
    values_from = c(exponierteGesamt, AnzKartierteGemeinden)
  ) %>%
  ungroup 
expoTab%>%
  #  complete(bundesland_code, quelle, metrik) %>%
  knitr::kable()

expoTab %>% 
  left_join(bundesland_daten) %>% 
  select(-bundesland_nummer,-bundesland_code) %>% 
  write_excel_csv2(paste0(cleanOutPath,"Expositionstabelle.csv"))


expoTab %>% 
  filter(datenquelle=="EEA") %>% 
  group_by(quelle,metrik) %>% 
  summarise(bevoelkerung=sum(bevoelkerung),
            exponierteGesamt_major=sum(exponierteGesamt_major),
            exponierteGesamt_all=sum(exponierteGesamt_all),
            AnzKartierteGemeinden_major=sum(AnzKartierteGemeinden_major),
            AnzKartierteGemeinden_all=sum(AnzKartierteGemeinden_all),
            ) %>% 
  write_excel_csv2(paste0(cleanOutPath,"Expositionszusammenfassung.csv"))
```

## GIS-Übersicht

Ich lade hier die [GIS-Daten der Gemeinden](https://daten.gdz.bkg.bund.de/produkte/vg/vg250_ebenen_0101/aktuell/vg250_01-01.utm32s.gpkg.ebenen.zip) des Bundesamts für Kartographie und Geodäsie (BKG) herunter und extrahiere daraus alle deutschen Gemeindegrenzen.

```{r vg250_laden}
#st_layers("./data/GISDaten/DE_VG250.gpkg")

vg250 <- st_read("./data/Gebietstabellen/DE_VG250.gpkg", layer = "vg250_gem") %>%
  filter(GF == 4) # nur Landflächen, nicht Wasserflächen ...
  #filter(SN_G != "000") %>%
#  mutate(gemeinde_kennziffer = paste0(str_sub(SDV_ARS, 1, 5), str_sub(SDV_ARS, -3)))
# %>%
#   group_by(gemeinde_kennziffer) %>%
#   summarise(
#     GEN = first(GEN),
#     .groups = "drop"
#   )

ggplot(vg250) +
  geom_sf(aes(geometry=geom,fill=paste(BEM,BEZ)),color=NA)+
  scale_fill_discrete(name="Art der Gemeinde")

bla<-vg250 %>% 
  st_drop_geometry()

bla %>% 
  group_by(BEM,BEZ) %>% 
  summarise(n=n())

```

```{r gis_visualisierung_vg250}
blubb <- vg250 %>%
  left_join(gv_gemeinden, by = join_by(AGS==gemeinde_kennziffer))

blubb %>%
  ggplot() +
  geom_sf(aes(fill = bevoelkerung/flaeche,geometry=geom), color = NA) +
  scale_fill_viridis_c(option="A",direction = -1) +
  theme_minimal()+
  labs(fill="Bevölkerungsdichte")

```

## Expositionsdaten räumlich visualisieren

```{r gis_expositionsdaten_visualisieren}


# Gibt es Dubletten?
vg250 %>%
  st_drop_geometry() %>%
  count(AGS) %>%
  filter(n > 1)


data_sf <- data  %>%
  filter(bundesland_code=="06") %>% 
  group_by(gemeinde_kennziffer,quelle,metrik,kartierungsumfang) %>%
  summarise(
    name_stadt_gemeinde = first(name_stadt_gemeinde),
    bevoelkerung = max(bevoelkerung, na.rm = FALSE),
    belastete = sum(exponierte)
  ) %>%
  left_join(vg250, by = join_by(gemeinde_kennziffer==AGS),relationship = "many-to-many") %>%
  mutate(GEN = coalesce(name_stadt_gemeinde, GEN))
```

```{r gis_expositionsdaten_plotten}

ggplot(data_sf) +
  geom_sf(aes(fill = belastete/bevoelkerung,geometry=geom), color = NA) +
  scale_fill_viridis_c(na.value = "grey90") +
  theme_minimal()+facet_grid(cols=vars(quelle,kartierungsumfang),rows=vars(metrik))




data_sf %>% 
  select(gemeinde_kennziffer,GEN,bevoelkerung,belastete)

```

## Statistiken über eingelesene Daten

Hier eine Statistik

```{r statistiken}

anzahl_expositionen<-data %>% 
  group_by(name_stadt_gemeinde,quelle, kartierungsumfang, metrik) %>% 
  summarise(total_exponierte = sum(exponierte),Anzahl_Pegelbaender=n())

anzahl_expositionen %>%
  ungroup() %>% 
  slice_sample(n=5) %>% 
  flextable::qflextable()

```
